【裁判字號】    95,易,1615
【裁判日期】    970814
【裁判案由】    妨害名譽
【裁判全文】
臺灣臺北地方法院刑事判決              95年度易字第1615號
公  訴  人  臺灣臺北地方法院檢察署檢察官
被      告  甲  ○
選任辯護人  呂榮海律師
            蔡惠琇律師
上列被告因妨害名譽案件，經檢察官提起公訴（95年度偵字第88
56號、第14328號），本院判決如下：
    主      文
甲○公然侮辱人，處拘役拾日，如易科罰金，以銀元佰元即
新臺幣玖佰元折算壹日，減為拘役拾伍日，如易科罰金，以銀元
佰元即新臺幣玖佰元折算壹日；又公然侮辱人，處拘役拾日
，如易科罰金，以銀元佰元即新臺幣玖佰元折算壹日，減為拘
役拾伍日，如易科罰金，以銀元佰元即新臺幣玖佰元折算壹日
。應執行拘役貳拾伍日，如易科罰金，以銀元佰元即新臺幣玖
佰元折算壹日。
    事      實
一、甲○為立法委員，於民國94年11月間與時任行政院院長之丙
    ○○產生口角風波，雙方因而互有爭辯，甲○更表示欲邀丙
    ○○前往調查局共同接受測謊等語，同年月18日下午1時許
    ，甲○在立法院議場外遇見立法委員乙○○、王淑慧，因不
    滿乙○○當場以刺破氣球之方式對待，明知有多名記者在場
    ，竟基於公然侮辱之犯意，以「真是無恥、真的」、「真是
    無恥」等語侮辱乙○○（王淑慧未提出告訴），嗣因王淑慧
    反問：「什麼叫無恥」，乙○○稱：「誰無恥，誰無恥」，
    王淑慧又稱：「無恥是沒有牙齒，我們牙齒都這麼水，什麼
    沒有牙齒」，乙○○繼稱：「你看，你害我們二個美女必須
    『撩落去』（台語）」等語，引發甲○更為不滿，乃對乙○
    ○質問稱：「你是美女嗎」，因不滿乙○○回答：「對啊！
    」，竟基於同一公然侮辱犯意，陳稱：「你長得那麼醜，你
    是美女嗎？你不要丟臉了，你是美女嗎？你醜成這個樣子，
    用最低標準來看也是很醜」等語，而以上開足以貶損人格之
    言語侮辱乙○○。甲○另於94年11月24日，以來賓身分參加
    衛星電視中文台（下稱衛視中文台）由趙少康主持之「超級
    新聞駭客」政論節目錄影時，明知該節目錄製後，在場者談
    話內容均將對外播出而使不特定觀眾得因收視而共見共聞，
    竟於節目進行中論及丙○○時，基於公然侮辱之犯意，指稱
    ：「‧‧‧我們要注意是丙○○雖然在抓狂，他仍然不脫他
    邪派律師的一個本色‧‧‧」等語，而以足以貶損丙○○人
    格之前揭語言加以侮辱。
二、案經乙○○、丙○○分別訴由臺灣臺北地方法院檢察署檢察
    官偵查起訴。
    理      由
壹、證據能力部分：
一、本件公訴人引為證據之民視新聞光碟及衛視中文台「超級新
    聞駭客」節目光碟各一片，業經本院於準備程序時，於被告
    及辯護人在場之情形下實施勘驗，俾便被告及辯護人當場為
    必要之陳述及主張，被告在訴訟法上之「在場權」基本權利
    及其對於辯護人之倚賴權業已獲得保障，則本院為勘驗上開
    光碟所踐行之訴訟程序並無瑕疵，勘驗結果即非違背法定程
    序取得之證據，自具有證據能力無訛。又依光碟勘驗結果，
    已足確認被告甲○於立法院議場外與告訴人乙○○對話之內
    容，及被告確於「超級新聞駭客」節目中指稱告訴人丙○○
    為「邪派律師」等語，經勘驗上開二段被告與告訴人乙○○
    對話情節，及被告於「超級新聞駭客」節目發言內容，亦無
    從中剪接或其他變造、偽造情事，而屬前後完整之陳述，被
    告亦坦承確有前開言論及陳述，本院復非以民視新聞台記者
    之旁白報導或對該則新聞之主觀評論內容，作為本件判斷之
    依據，是辯護人指稱民視新聞光碟「‧‧‧內容都是經過剪
    接，畫面跟聲音沒有辦法配合，都是透過民視記者主觀的報
    導‧‧‧」云云，而否認其證據能力，依上開說明，自非可
    採。
二、按告訴人係被告以外之人，如其就與待證事實有重要關係之
    親身知覺、體驗事實陳述時，即居於證人之地位，固應依刑
    事訴訟法第158條之3規定依法命其具結，使告訴人知悉有據
    實陳述之義務，以擔保其證言之真實性，若未踐行該人證之
    法定調查程序，該供述證據因不具證據能力，固不得作為證
    據；惟若經行合法勘驗程序結果，已有科學方法足以確認告
    訴人所指被害情形，法院所採憑者復僅為有關告訴人被害之
    單純告訴意見陳述，自無以證人身分命告訴人具結作證之必
    要。本件被告甲○於94年11月18日在立法院議場外所為言論
    陳述，及於同年11月24日參加衛視中文台「超級新聞駭客」
    節目錄影時所為之陳述，經告訴人乙○○、丙○○認已妨害
    渠等名譽而提出告訴，上開陳述內容均有新聞錄影光碟可考
    ，復經本院踐行合法勘驗程序在案，是依光碟內容佐以其他
    客觀事證，已足判斷被告所言是否應負公然侮辱罪責，該光
    碟內容較諸告訴人以證人身分然可能夾雜個人主觀感受所為
    關於被害情節之證述，必然較為客觀可信，告訴人本人或其
    代理人於本院亦僅依刑事訴訟法第271條之1第1項規定，單
    純到場為意見陳述，自無以證人身分命本件告訴人乙○○、
    丙○○具結作證之必要。辯護人主張告訴人之指訴為傳聞證
    據，無證據能力云云，尚不足取。
貳、實體部分：
一、訊據被告甲○固坦承於前述時間、地點，有為上開內容之言
    語陳述，惟矢口否認有何公然侮辱犯行，辯稱：(1)關於告訴
    人乙○○部分，伊於94年11月18日當日欲進入立法院議場邀
    約丙○○共同接受測謊，卻遭通知媒體在場等候之乙○○、
    王淑慧以刺破氣球行動劇方式加以羞辱並阻撓伊進入，時間
    甚長，其間因乙○○說其是美女，李敖亦才剛罵過乙○○醜
    八怪，伊基於被動自衛方回應稱「妳是美女嗎」等語，況美
    、醜係相對之評價，並無侮辱乙○○之意；(2)關於告訴人丙
    ○○部分，吳敦義於94年10月4日在立法院質詢丙○○時即
    指丙○○為邪派律師，當時媒體政論節目經常以丙○○為邪
    派律師作為討論主題，在「超級新聞駭客」節目中，因主持
    人趙少康詢問伊意見，方被動回應評價丙○○不脫邪派律師
    本色，並非指丙○○即為邪派律師，亦無公然侮辱犯意等語
    。辯護人則以：(1)有關乙○○部分，被告之所以對乙○○為
    上開言論，係因被告欲邀當時任行政院長之丙○○就其有無
    對被告說過「皇帝娘」一事共同進行測謊，民進黨內之謝系
    人馬乙○○為求干擾，故於眾多媒體前以將氣球戳破之方式
    諷刺被告為一虛偽不實之說謊者，其事先早有計畫，且於眾
    多媒體前公然侮辱被告在先，被告又為立委兼政論節目名嘴
    ，其揭弊專家形象廣為社會周知，被告為捍衛其言論社會公
    信度及名譽權、人格權，於情急之下方對乙○○為上開「無
    恥、很醜」等語，自係出於善意，加以被告為立法委員，依
    據憲法、法律本有監督政府、行政首長之職責，其在立法院
    院內欲找時任行政院長之丙○○進行測謊，本應視為問政內
    容之一環，乙○○無端干擾，被告為捍衛其問政權利或利益
    ，而對乙○○為上開言論，自有刑法第311條第1項第1款「
    以善意發表言論，而有左列情形之一者，不罰：一、因自衛
    、自辯或保護合法之利益者」規定之適用；又被告用詞雖有
    不雅，但對照乙○○在眾多媒體前公然侮辱被告在先之預謀
    性、嚴重性與可責性，被告以上開言論捍衛自身利益，手段
    即非過當，主觀上亦缺乏公然侮辱之意，自不構成公然侮辱
    罪。退步言之，縱認被告上開言論不構成阻卻違法事由，但
    因乙○○挑釁、羞辱在先，被告因其言論之社會公信度及名
    譽權、人格權受到乙○○嚴重貶抑，方為前開言論，應無「
    期待可能性」，自無公然侮辱罪責。又被告係在立法院之院
    區中欲進入議場內邀請行政院長丙○○共同接受測謊，以釐
    清究竟丙○○有無說過高雄捷運等弊案只要不查到「皇帝娘
    」就查得下去等語，此亦屬立法委員監督政府及行政官員之
    職權問政範疇，其形式更雷同立委在院內向行政院長質詢，
    依釋字第435號為確保立法委員行使職權無所顧慮，而將其
    言論免責權保障範圍作最大程度界定之意旨，被告雖已在立
    法院之院區而未進入議場內，仍應視為被告符合憲法第73條
    「在院內」之要件，被告自得主張其對乙○○之言論屬憲法
    第73條言論免責權範圍。至於乙○○指控被告罵其很醜，因
    美、醜係個人主觀標準，人人都可以對美醜有自己一套評價
    ，乙○○先在議場前攔住被告去路並向被告堅稱自己是美女
    ，為其個人言論自由，被告聞之不表贊同，質疑其說法方說
    出乙○○很醜等語，亦出於被告個人言論自由及個人評價，
    對乙○○並無公然侮辱之故意，亦不致對乙○○產生人格貶
    抑的效果，因其他人也不會因被告個人主觀評價而改變對乙
    ○○美醜的看法，否則以公然侮辱罪相繩，無異是侵害被告
    對美醜觀感之言論自由，並形同以法律變相保護乙○○自稱
    是美女的言論，故被告實不構成公然侮辱罪。(2)有關丙○○
    部分，被告於衛視中文台「超級新聞駭客」節目之所以指稱
    丙○○為邪派律師，係因丙○○於高雄市長期間帶團至越南
    考察訪問時，下榻至越南夏龍灣當地以賭場著名之皇家飯店
    ，並逗留皇家賭場至深夜，加以丙○○又具律師資格，所以
    才質疑丙○○的操守可能涉及不法或利益輸送等情事並稱其
    為邪派律師，且被告於該節目中有關丙○○赴夏龍灣之相關
    談話與稱其為邪派律師一詞，兩者間具有因果關係，應視為
    一體並作一整體評價與觀察，被告身為代表人民監督政府之
    在野立委，自可對身為全國最高行政首長之丙○○赴越南行
    程提出質疑，以確認其有無涉及高捷弊案及不法利益輸送等
    情事，自係可受公評之事，被告基於民代職責於節目中加以
    揭露、質疑、評論，自係出於善意，即便於節目中稱丙○○
    為邪派律師，也是對丙○○不願公開說明其赴越南夏龍灣之
    考察被告內容及目的，基於合理懷疑丙○○可能捲入高捷弊
    案等情事所下之評語，邪派律師一詞亦當視為對丙○○赴越
    南夏龍灣入住皇家飯店疑雲之相關談話之延伸，應有刑法第
    311條第1項第3款「對於可受公評之事，而為適當之評論者
    」阻卻違法事由之適用，被告依據相關事證基於合理懷疑丙
    ○○可能捲入高捷弊案涉及不法或利益輸送所為之「邪派律
    師」評論，本諸釋字第509號解釋意旨，亦不構成或應能免
    除公然侮辱罪之刑責等語，為被告辯護。
二、按侮辱者，係指直接對人詈罵、嘲笑而使人難堪或其他表示
    足以貶損他人評價之意思。次按公然侮辱與誹謗罪之別，在
    於如係意圖散布於眾而指摘或傳述具體或可得具體之事項，
    應成立刑法第310條第1項之誹謗罪；倘僅係漫然指罵，並未
    指有具體事實，仍屬公然侮辱，應依同法第309條第1項論科
    ，此有司法院院字第2179號解釋意旨可資參照。亦即，誹謗
    行為與公然侮辱行為，雖均足以損害他人名譽，但兩者有所
    不同，行為人並不指摘特定事實而公然侮辱特定人或可得推
    知之人，係屬公然侮辱行為：若行為人指摘傳述足以損害他
    人名譽之具體事件內容，則屬誹謗行為。行為人所指摘或傳
    述之事項，必須具有足以損害被害人名譽之具體事件內容，
    始有誹謗行為可言；否則，若行為人針對特定事項，依個人
    價值判斷提出其主觀之意見或評論，且其內容係情緒性或人
    身攻擊之批評，或屬謾罵性之言詞或用語，則仍非屬誹謗行
    為，而應論以公然侮辱罪。
三、經查：
  (一)告訴人乙○○部分：
  1.被告確於94年11月18日下午1時許，在立法院議場外之立法
    院院區內，與告訴人乙○○有下列之對話：
    ﹍﹍﹍﹍﹍﹍﹍﹍﹍﹍﹍﹍﹍﹍﹍﹍﹍﹍﹍﹍﹍﹍﹍﹍﹍﹍
    乙○○（以下簡稱「管」）：戳破你的汽球。
    甲○（以下簡稱「邱」）：你們不要干擾我。
    管：今天‧‧‧今天‧‧‧來，戳破，戳破了。（將手中所
        持汽球刺破）
    王淑慧（以下簡稱「王」）：我沒有干擾你，我也在對他們
    邱：真是無恥，真的。
    王：什麼無恥。
    管：誰無恥。
    邱：真是無恥。
    王：什麼叫無恥。
    管：誰無恥，誰無恥。
    王：無恥是沒有牙齒，我們牙齒都這麼水，什麼沒有牙齒。
    管：你看，你害我們二個美女必須撩落去。
    邱：你是美女嗎？
    管：對啊!
    邱：你長得那麼醜，你是美女嗎？你不要丟臉了，你是美女
        嗎？你醜成這個樣子，用最低標準來看也是很醜。
    管：你看，你讓我們二個美女，必須撩落去。來，一起戳破
        它，來，好棒。（刺破手中汽球）
    ﹉﹉﹉﹉﹉﹉﹉﹉﹉﹉﹉﹉﹉﹉﹉﹉﹉﹉﹉﹉﹉﹉﹉﹉﹉﹉
    上開事實，業據本院於準備程序時當庭勘驗民視新聞光碟在
    案（見本院卷第140至141頁），核與告訴人乙○○指訴相符
    ，被告對於曾為前揭陳述一節，亦坦承在卷。
  2.依上開勘驗內容，被告確對告訴人乙○○陳稱：「真是無恥
    、真的」、「真是無恥」、「你長得那麼醜，你是美女嗎？
    你不要丟臉了，你是美女嗎？你醜成這個樣子，用最低標準
    來看也是很醜」等語，依其所為「無恥」、「你長得那麼醜
    ，你是美女嗎？你不要丟臉了，你是美女嗎？你醜成這個樣
    子，用最低標準來看也是很醜」等用語，依一般社會通念，
    顯在指稱他人不知羞恥、女性長相醜陋，而屬損害他人名譽
    之陳述，且足以貶損告訴人乙○○之人格與名譽；現場復有
    大批媒體記者在場，該事件亦經新聞報紙多所報導在案，其
    言論已足使不特定多數人得以共見共聞，自屬公然侮辱行為
    。被告雖辯稱因當時欲邀請擔任行政院院長之丙○○就其有
    無說過「皇帝娘」一事共同接受測謊，然遭告訴人乙○○以
    戳破氣球之方式阻撓於議場外，始為上開言論，有刑法第31
    1條第1項第1款誹謗罪免責條款之適用云云。惟查，縱以被
    告係因欲邀約丙○○共赴調查局接受測謊一事，而堪認其先
    前已因特定事項與丙○○、乙○○等人有所衝突齟齬，然以
    被告在立法院議場外之立法院院區內遭逢告訴人乙○○等人
    ，因不滿乙○○以戳破氣球之方式對待，遂出言稱「真是無
    恥」、「你長得那麼醜‧‧‧你醜成這個樣子，用最低標準
    來看也是很醜」等語之現場情況，顯見被告係於突發之衝突
    狀況下而為前開足以貶損他人人格名譽之陳述，自屬針對特
    定人且未指摘特定事實之侮辱行為，亦即被告並非針對某一
    「具體事件內容」為陳述，其與告訴人間先前發生之測謊紛
    爭，至多僅為其行為動機之一種，或屬使雙方產生衝突之特
    定事項而已，非即可謂其言論係針對特定具體事件內容而為
    ，則於為刑法體系上之評價時，自屬是否成立公然侮辱罪而
    非誹謗罪之範疇，辯護人援引誹謗罪之要件而為本件答辯，
    已有未合。
  3.依光碟勘驗內容，被告於議場外遭逢告訴人乙○○等人時，
    雖遭乙○○以戳破氣球之方式對待，而或有感覺難堪之情，
    然乙○○等人除有上開戳破氣球舉動外，並無其他不堪言語
    或舉動，詎被告竟先稱「真是無恥，真的」、「真是無恥」
    等語，嗣因王淑慧反問：「什麼叫無恥」，乙○○稱：「誰
    無恥，誰無恥」，王淑慧又稱：「無恥是沒有牙齒，我們牙
    齒都這麼水，什麼沒有牙齒」，乙○○繼稱：「你看，你害
    我們二個美女必須『撩落去』（台語）」等語，被告乃對乙
    ○○質問稱：「你是美女嗎」，見乙○○回答：「對啊！」
    ，竟又怒稱：「你長得那麼醜，你是美女嗎？你不要丟臉了
    ，你是美女嗎？你醜成這個樣子，用最低標準來看也是很醜
    」等語，而以情緒性之人身攻擊語言相對，應屬謾罵之用語
    ，足認其主觀上具有侮辱他人之故意。被告為經選民投票選
    出之立法委員，立法委員有代表人民行使立法權，並依法於
    立法院開會時質詢行政官員之職權，此固無庸置疑，被告於
    上開時地雖遭告訴人乙○○等人以刺破氣球之表現方式對待
    ，然非不得以置之不理，或以其他適當適法言語反制，而根
    本無須觸法，難認欠缺行為之期待可能性。詎被告以「無恥
    」、「很醜」等言語加以回應，已非對於特定具體事件內容
    所為之評論陳述，而係針對告訴人乙○○所為足以貶損侵害
    其人格權之言語，並非誹謗罪之範疇，已如前述，遑論告訴
    人乙○○等人又別無其他言語舉止而足以妨害被告之何等權
    利或利益，被告自無援引刑法第311條第1項第1款規定主張
    係其言論出於「自衛」、「自辯」之餘地，況以「無恥」、
    「你長得那麼醜」、「你醜成這個樣子，用最低標準來看也
    是很醜」指責他人或女性，僅屬侮辱性言語，更難謂有何「
    基於『善意』發表言論」可言。被告辯稱伊係受乙○○挑釁
    、羞辱在先，為捍衛自身言論之公信力及立委問政職權之合
    法權利，欠缺行為之期待可能性，主觀上亦無公然侮辱犯意
    云云，衡諸前揭說明，均不足採。
  4.再按憲法第73條規定立法委員在院內所為之言論及表決，對
    院外不負責任，旨在保障立法委員受人民託付之職務地位，
    並避免國家最高立法機關之功能遭致其他國家機關之干擾而
    受影響。為確保立法委員行使職權無所瞻顧，此項言論免責
    權之保障範圍，應作最大程度之界定，舉凡在院會或委員會
    之發言、質詢、提案、表決以及與此直接相觀之附隨行為，
    如院內黨團協商、公聽會之發言等均屬應予保障之事項。越
    此範圍與行使職權無關之行為，如蓄意之肢體動作等，顯然
    不符意見表達之適當情節致侵害他人法益者，自不在憲法上
    開條文保障之列。至於具體個案中，立法委員之行為是否已
    逾越保障之範圍，於維持議事運作之限度，固應尊重議會自
    律之原則，惟司法機關為維護社會秩序及被害人權益，於必
    要時亦非不得依法行使偵審之權限，司法院大法官會議著有
    釋字第435號解釋可資參照。本件縱依被告所辯，係在立法
    院院區內欲前往議場之過程中與告訴人乙○○發生口角衝突
    ，然依上開釋字第435號解釋意旨，有關立法委員在院內所
    為之言論及表決受憲法第73條言論免責權保障之範圍，縱應
    為最大程度之界定，仍應限於在院會或委員會之發言、質詢
    、提案、表決以及與此直接相觀之院內黨團協商、公聽會之
    發言等附隨行為，而不包括上開範圍外與行使職權無關，或
    不符意見表達之適當情節致侵害他人法益之行為，其理甚明
    。被告對告訴人乙○○為前揭言論時，並非係在院會、委員
    會、黨團協商、公聽會或其他行使立法委員職權之場合，其
    在議場外，與其他立法委員口角衝突致侵害他人名譽法益之
    單純言論行為，亦不能認與其職權之行使有關，自無從主張
    受立法委員言論免責權之保障而不受追訴處罰；被告辯稱伊
    雖尚未進入議場，然形同行使立委質詢職權，合於憲法73條
    「在院內」之要件云云，亦無足取。
  5.被告又辯稱係因告訴人乙○○先攔住其去路並堅稱自己係美
    女，伊聞之不表贊同，出於個人對於美醜之價值判斷及言論
    自由，方質疑其說法而稱乙○○很醜等語。惟依本件光碟內
    容還原事發經過，告訴人乙○○刺破氣球後，被告即因不滿
    而稱「真是無恥、真的」、「真是無恥」等語，嗣王淑慧稱
    ：「無恥是沒有牙齒，我們牙齒都這麼水，什麼沒有牙齒」
    ，乙○○繼稱：「你看，你害我們二個美女必須『撩落去』
    （台語）」等語，被告不滿而對乙○○質問稱「你是美女嗎
    ？」，乙○○回答：「對啊！」，被告即稱：「你長得那麼
    醜，你是美女嗎？你不要丟臉了，你是美女嗎？你醜成這個
    樣子，用最低標準來看也是很醜」等情，業經本院勘驗光碟
    在卷。足見被告質問乙○○「你是美女嗎」，乙○○答稱「
    對啊」，被告即以「你長的那麼醜」、「你醜成這個樣子，
    用最低標準來看也是很醜」等語反制，非如被告所辯係「乙
    ○○向伊堅稱自己是美女」，方為質疑言論云云。又行為人
    針對特定事項，固非不得如同針對特定具體事件內容一般，
    依個人價值判斷結果，提出其主觀之意見與評論，然仍不應
    以非出於善意之情緒性或具人身攻擊性之言詞為之，否則若
    因而侵害他人名譽，仍有成立公然侮辱罪之可能。關於人之
    外貌美醜，固屬見仁見智，亦無從要求每個人對於外貌美醜
    之觀感均有一定標準，是於言論自由之範圍內，基於善意針
    對外貌之美醜提出個人主觀意見，固非法所不許。然本件被
    告因不滿告訴人乙○○於媒體前以戳破氣球方式對待，於質
    問乙○○「你是美女嗎」，乙○○回答「對啊」後，即指稱
    告訴人乙○○「長的那麼醜」、「醜成這個樣子」、「用最
    低標準來看也是很醜」等語，依被告為上開言論當時之客觀
    環境，並無足以使其為「意見評論」之基礎，而係單純之攻
    擊性言詞；而政治人物之評價標準，固重在其智識能力而非
    外型相貌，即使依現今之社會現況，亦非以外貌美醜做為決
    定女性人格評價之唯一因素，然不可否認者，多數人對於自
    身相貌仍具有一定之基本期許。本件被告先以「你是美女嗎
    ？」質疑告訴人之說法，固可代表其回應告訴人說法之主觀
    評價，然其進而於公開場合，當面以「你長得那麼醜，你是
    美女嗎？你不要丟臉了，你是美女嗎？你醜成這個樣子，用
    最低標準來看也是很醜」等語指摘告訴人，使其難堪，顯已
    逾越表達評價之合理範疇，而達於謾罵、嘲諷，並足以貶損
    對於告訴人評價之程度，自難認係出於意見評論及價值判斷
    ，實不具善意可言，此種言論亦不應受憲法言論自由之保障
    。至於案外人李敖是否曾指稱告訴人乙○○為醜八怪，與本
    件被告行為成立犯罪與否之判斷無關，被告亦不得執此為有
    利於己之答辯主張。被告辯稱係不贊同乙○○堅稱自己係美
    女，基於言論自由而為美醜之個人評價，不構成公然侮辱犯
    行，且李敖才剛說過乙○○為醜八怪云云，揆諸前開說明，
    亦均不足為有利於被告之認定。
  6.又本件依民視新聞光碟勘驗結果，已足確認被告於立法院議
    場外與告訴人乙○○等人對話之內容，經勘驗結果，被告與
    乙○○雙方之對話過程亦無剪接或其他變造、偽造情事，而
    屬完整之陳述，被告亦坦承確有前開言論及陳述，本院復非
    以民視新聞台記者之旁白報導或對該則新聞之主觀評論內容
    為本件判斷之依據；另告訴人乙○○是否預先通知記者到場
    、有無妨害被告進入議場，更與被告言論應受如何之評價無
    關。是辯護人指稱民視新聞光碟「內容經過剪接」、「係民
    視記者主觀報導」，而聲請向東森、中天或TVBS電視台調取
    當日（94年11月18日）被告進入議場前之相關畫面光碟，並
    聲請傳喚證人即在場記者彭愛佳到庭作證，以證明係告訴人
    乙○○預先通知記者到場，且有妨害被告進入議場之舉云云
    ，經核其待證事實或屬已明，或與本件事實基礎無關，均無
    調查該等證據之必要，併予敘明。
  7.綜上，被告上開言論業已侵害告訴人乙○○名譽，而屬公然
    侮辱範疇，被告辯稱不成立犯罪云云，均非足採。此部分事
    證明確，被告犯行堪以認定，應依法論科。
  (二)告訴人丙○○部分：
  1.查被告於94年11月24日，以來賓身分參加衛視中文台由趙少
    康主持之「超級新聞駭客」政論節目錄影時，發言指稱以下
    內容：
    ﹍﹍﹍﹍﹍﹍﹍﹍﹍﹍﹍﹍﹍﹍﹍﹍﹍﹍﹍﹍﹍﹍﹍﹍﹍﹍
    主持人趙少康（以下簡稱「趙」）：他到夏龍灣去幹嘛？
    甲○（以下簡稱「邱」）：對，所以他今天一句話都沒有吭
    趙：所以你的深喉嚨，在他的身邊都有？
    邱：最近很多深喉嚨，因為範圍很廣，範圍很廣。
    陳淑琬（來賓）：難怪邱委員的聲音都一直沒啞，喉嚨很多
    邱：我是覺得，我們要注意是丙○○雖然在抓狂，但是他仍
        然不脫他邪派律師的一個本色，所以他仍然能用各種的
        方法希望能夠，也就是雷倩剛才提到的，希望能夠轉移
        ，把從高捷弊案的焦點能夠轉移掉，看他能不能就此脫
        困‧‧‧。
    ﹉﹉﹉﹉﹉﹉﹉﹉﹉﹉﹉﹉﹉﹉﹉﹉﹉﹉﹉﹉﹉﹉﹉﹉﹉﹉
    上開事實，業據本院於準備程序時當庭勘驗衛視中文台「超
    級新聞駭客」節目錄影光碟在案（見本院卷第141頁正反面
    ），核與告訴人丙○○指訴相符，被告對於曾為前揭陳述一
    節，亦坦認不諱。
  2.依前開勘驗結果，被告係於「超級新聞駭客」節目中指稱告
    訴人丙○○前往越南夏龍灣，住家皇家飯店，且於該飯店賭
    場逗留到深夜，並陳稱「‧‧‧我們要注意是丙○○雖然在
    抓狂，但是他仍然不脫他邪派律師的一個本色，所以他仍然
    能用各種的方法希望能夠，也就是雷倩剛才提到的，希望能
    夠轉移，把從高捷弊案的焦點能夠轉移掉，看他能不能就此
    脫困」等語，被告並於本院審理時提出其質疑告訴人丙○○
    與遭檢察官以圖利罪起訴之前總統府秘書長陳哲男，二人同
    涉及高捷弊案或利益輸送情事之相關報導事證（見本院卷第
    99至102頁），欲證明其係基於合理懷疑告訴人丙○○涉入
    高捷弊案，始評論稱其為「邪派律師」。按行為人指摘傳述
    者，係足以損害他人名譽之具體事件內容，方屬誹謗罪之問
    題，若僅針對特定事項為批評，且已達損害他人名譽程度，
    則為公然侮辱範疇，業經詳論如前。惟行為人因評論公共事
    項所為之言論，仍應針對該特定公共事項相關之內容為之，
    若其評論已逾事件本身，而係針對涉及被評論者個人名譽之
    特定事項，且已達於侵害其名譽之程度，當仍有公然侮辱罪
    之問題，行為人自不得以其先前係針對具體事件評論，而否
    認公然侮辱犯行。告訴人丙○○先前擔任高雄市市長期間，
    是否於前往越南夏龍灣考察時「在飯店賭場逗留至深夜」（
    被告關於此部分所為言論應尚不構成誹謗行為，詳參後述）
    ，及告訴人丙○○是否涉及外界關心之高雄捷運弊案，固然
    非屬不得加以評論之公共事項，而可加以質疑、批判，惟仍
    應針對該事件本身發表言論，縱有個人批判看法，亦不得任
    意毀損他人名譽，否則對公眾人物名譽權之保障豈非流於空
    言。被告指告訴人丙○○為「邪派律師」，固係於懷疑丙○
    ○涉及高捷弊案之言論之後所一併提及，惟律師為專門職業
    人員，其為當事人主張法律上權益，並受律師倫理規範而負
    有一定義務，且具有部分公益性質與色彩，一般而言，律師
    於社會上與醫師、會計師、建築師或其他專門職業技術人員
    均享有較高之社會地位與評價，而「邪派」一詞，具有邪惡
    或不思正道之意義，被告以「邪派」一詞形容指稱具有律師
    身分與資格之告訴人丙○○，足以使他人產生告訴人丙○○
    係邪惡、不思正道之律師之聯想，客觀上已足以對於丙○○
    名譽產生損害，且以「『不脫』邪派律師『本色』」稱之，
    顯係暗指丙○○原本即具有「邪派律師」性格，此與被告所
    懷疑評論之告訴人丙○○是否涉及高捷弊案之具體事件內容
    ，並無何種關連，而已達於侵害他人名譽之公然侮辱程度，
    此時自無主張合理評論原則之餘地。被告辯稱其指稱丙○○
    「邪派律師」，係懷疑丙○○涉及高捷弊案，基於合理懷疑
    所為評論，依刑法第311條第1項第3款規定及釋字第509號解
    釋，應得主張不罰及免除公然侮辱罪責云云，自難採憑。至
    於被告辯稱吳敦義先前已曾於立法院質詢時指稱丙○○為「
    邪派律師」云云，惟他人之言論本不得作為自己言論之標準
    ，自難援引他人說法據為免除己責之理由。從而辯護人聲請
    向立法院調閱94年10月4日吳敦義質詢丙○○之質詢錄影紀
    錄，欲證明「邪派律師」一詞早經吳敦義提出，被告僅針對
    他人陳稱評論新聞事件，並無妨害丙○○名譽云云，即與本
    件無關，自無調查必要。另被告聲請傳喚「超級新聞駭客」
    節目主持人趙少康，欲證明其發言係針對節目主題所為，惟
    行為人之言論是否針對節目主題而為，與其言論是否合於公
    然侮辱罪要件，及應否負該罪責，並無關係，被告上開證據
    調查之聲請，亦尚無調查之必要，併此敘明。
  3.告訴人丙○○之告訴代理人於本院雖以被告於上開節目公然
    指摘告訴人丙○○「是5月9號到13號到夏龍灣去，而且在賭
    場，住的就是皇家飯店。而且在皇家賭場裡面，就是逗留到
    深夜」等語，而補充指訴認被告此部分行為涉犯刑法第310
    條誹謗罪；公訴人亦主張該部分言論情節尚涉及誹謗罪嫌，
    與指稱「邪派律師」所涉公然侮辱罪嫌部分，具牽連犯之裁
    判上一罪關係等語（見檢察官96年6月28日補充理由書，本
    院卷第163頁）。惟查被告係指稱告訴人丙○○前往夏龍灣
    時住在皇家飯店，且於賭場內逗留到深夜等語，告訴人丙○
    ○之代理人並不否認告訴人丙○○有前往越南夏龍灣地區考
    察，並下榻於皇家飯店（見94年度他字第8600號卷第29、54
    頁），被告僅單純指稱告訴人丙○○「在皇家賭場裡面逗留
    到深夜」，並未具體指述其有何等豪賭或好賭成性之情形，
    且「逗留」一詞含意甚眾，單純參觀賭場設施、前往賭場附
    設之餐廳飲用飲料、與友人聊天交換心得而停駐甚久，均可
    能包括在內，是被告指稱告訴人丙○○在賭場「逗留到深夜
    」，尚不足認已損害其名譽。此部分事實既未經檢察官起訴
    ，本院復認為與原起訴事實所指被告指稱丙○○「邪派律師
    」部分，不生何等裁判上一罪關係，而不在起訴效力範圍所
    及，本院就此部分自無庸予以審理，爰予敘明。
  4.綜上，被告指稱告訴人丙○○為「邪派律師」，已足損害丙
    ○○名譽，被告辯稱係基於合理評論所為言論，不構成犯罪
    云云，尚非可採。此部分公然侮辱罪之事證明確，亦應依法
    論處。
四、查被告行為後，94年2月2日修正公布之中華民國刑法，已於
    95年7月1日施行，關於刑法變更後之新舊法律適用問題，均
    應依修正後刑法第2條第1項之規定，依「從舊從輕」原則決
    定。茲就本件所涉及之新舊法比較適用問題析述如下：
  (一)本件刑法第309條第1項之公然侮辱罪，其法定刑得處銀元30
    0元以下罰金，而有罰金刑之規定。而修正後刑法施行法雖
    增訂第1條之1，惟與罰金罰鍰提高標準條例第1條所規定之
    罰金最高額度相同，並無輕重之分，故非刑罰法令之變更，
    尚無刑法第2條第1項比較新舊法之適用，應逕適用裁判時之
    刑法施行法第1條之1。另刑法第33條第5款將罰金之單位修
    正為「新臺幣1千元以上，以百元計算之」，與被告行為時
    之刑罰法律，即罰金罰鍰提高標準條例第1條前段規定之提
    高倍數10倍及修正前刑法第33條第5款規定之罰金最低額1
    元相比較，新舊法關於上開刑法第309條第1項之罪，所得科
    處罰金之最高額並無不同規定，然新法將該罪所得科處之罰
    金最低額提高為1千元，因此，比較上述修正前、後之刑罰
    法律，自以被告行為時之刑法第33條第5款規定較有利於被
    告。
  (二)關於數罪併罰宣告多數有期徒刑而須定應執行刑者，修正前
    刑法第51條第5款規定其上限不得逾20年，修正後同條款則
    將最高上限修正提高為30年，修正後之規定顯較不利於被告
    。
  (三)綜上各項，本件依法律修正之整體比較適用原則，而加以綜
    合比較之結果，認整體適用修正後刑法之規定，對被告並無
    較為有利之情形，自應依刑法第2條第1項前段規定，適用被
    告行為時即修正前之法律，以為論處。
五、核被告所為，係犯刑法第309條第1項之公然侮辱罪。被告上
    開二次公然侮辱犯行，其犯罪時間、地點及被害人均有不同
    ，侵害不同法益，顯係基於個別犯意而為，應成立二個公然
    侮辱犯罪，並應予分論併罰。至於被告雖先指稱告訴人乙○
    ○「真是無恥」，嗣又稱「你長得那麼醜，你是美女嗎？你
    不要丟臉了，你是美女嗎？你醜成這個樣子，用最低標準來
    看也是很醜」等語，惟係於同一時空環境所為之陳述，應僅
    論以實質上一罪為已足，而無論以接續犯行之餘地。審酌被
    告與告訴人乙○○均為立法委員，告訴人丙○○則時任行政
    院院長，被告基於立法委員職責行使相關揭弊、質詢權限，
    固屬正當有據，惟未能斟酌陳述用語，而以足以損害他人名
    譽之言詞對待指摘，致告訴人二人分別受有名譽上之損害，
    並考量被告犯罪時之動機、目的、手段、犯罪時所受之刺激
    、被告之智識程度，及犯後未能坦承犯行之態度等一切情狀
    ，就所犯二罪分別量處如主文所示之刑。又被告犯罪時間均
    在96年4月24日以前，合於中華民國96年罪犯減刑條例之減
    刑條件，爰依該條例第2條第1項第3款規定，均減其刑期至
    二分之一，並定應執行刑。關於易科罰金部分，修正前刑法
    第41條第1項前段係規定：「犯最重本刑為5年以下有期徒刑
    以下之刑之罪，而受6個月以下有期徒刑或拘役之宣告，因
    身體、教育、職業、家庭之關係或其他正當事由，執行顯有
    困難者，得以1元以上3元以下折算1日，易科罰金」，而斯
    時易科罰金之折算標準，依修正前罰金罰鍰提高標準條例第
    2條（該條規定現已刪除）規定，係就其原定數額提高為1百
    倍折算1日，並依現行法規所定貨幣單位折算新臺幣條例第2
    條折算為新臺幣，則適用舊法之結果，易科罰金之折算標準
    應以銀元1百元至3百元即新臺幣3百元至9百元折算1日；惟
    修正後刑法第41條第1項前段則規定：「犯最重本刑為5年以
    下有期徒刑以下之刑之罪，而受6個月以下有期徒刑或拘役
    之宣告者，得以新臺幣1千元、2千元或3千元折算1日，易科
    罰金」，而將有期徒刑或拘役易科罰金之標準提高。經比較
    新舊法之結果，認適用新法關於易科罰金之規定，對被告並
    非較為有利，爰依刑法第2條第1項前段，適用前開修正前易
    科罰金相關規定，就上揭減刑前、後之宣告刑及應執行刑，
    均諭知易科罰金之折算標準。
據上論斷，應依刑事訴訟法第299條第1項前段，刑法第2條第1項
前段、第309條第1項，修正前刑法第51條第5款、第41條第1項前
段，刑法施行法第1條之1，修正前罰金罰鍰提高標準條例第2條
，現行法規所定貨幣單位折算新臺幣條例第2條，中華民國96年
罪犯減刑條例第2條第1項第3款、第7條，判決如主文。
本案經檢察官蔡宏展到庭執行職務。
中    華    民    國    97    年    8     月    14    日
                  刑事第十一庭  審判長法  官  劉方慈
                                      法  官  江俊彥
                                      法  官  林庚棟
以上正本證明與原本無異。
如不服本判決，應於判決送達後10日內，向本院提出上訴狀；上
訴書狀應敘述具體理由，未敘述上訴理由者，應於上訴期間屆滿
後20日內補提上訴理由書於本院。
                                      書記官  殷玉芬
中    華    民    國    97    年    8     月    18    日
附錄本案論罪科刑法條全文：
中華民國刑法第309條：
公然侮辱人者，處拘役或3百元以下罰金。
以強暴犯前項之罪者，處1年以下有期徒刑、拘役或5百元以下罰
金。


司法院資訊處製作；財團法人民間司法改革基金會備份。
